【裁判字號】    90,台上,2061
【裁判日期】    901123
【裁判案由】    損害賠償
【裁判全文】
最高法院民事判決                                九十年度台上字第二○六一號
    上  訴  人  乙 ○ ○
                甲 ○ ○
    共      同
    訴訟代理人  王 奕 棋律師
    被 上訴 人  戊 ○ ○
                丙 ○ ○
                丁○○○
右當事人間請求損害賠償事件，上訴人對於中華民國九十年八月二十八日台灣高等法
院台南分院第二審更審判決（八十八年度重上更(二)字第二○號），提起上訴，本院判
決如左：
    主  文
原判決廢棄，發回台灣高等法院台南分院。
    理  由
本件被上訴人主張：上訴人承受訴外人王萬枝等人與伊間就坐落台南市○○區○○段
一六一三之七等地號共十二筆土地（以下簡稱系爭土地）之合建契約，故由上訴人另
與伊就該系爭土地訂立買賣契約；雙方並約定社區之幼稚園、店舖（游泳池）、超級
市場按合建比例，由伊分得百分之三十五；另以附約約定伊先將前揭土地所有權移轉
登記於上訴人，將來再由上訴人辦理（分割）百分之三十五之土地與伊；並由第一審
共同被告黨象萊為上訴人之連帶保證人。伊已依約將系爭土地所有權移轉登記於上訴
人所指定之第一審共同被告廖劍平；是上訴人依約自應將合建中之六間店舖之百分之
三十五即二點一間店舖、六戶保留戶、超級市場用地即分割後之坐落台南市○○區○
○段第一七○○地號、養、面積為○點二一六四公頃土地及超級市場所有權之百分之
三十五移轉登記於伊。嗣上訴人已完成興建店舖及保留戶部分，惟就二點一間之店舖
及六間保留戶迄未移轉所有權登記於伊；另超級市場部分亦迄未興建，已經構成違約
。茲關於上訴人應將二點一間之店舖及六戶保留戶，依現行土地公告現值計算，土地
共值新台幣（下同）一千七百零四萬三千五百二十七元。關於超級市場及其土地，因
伊自民國六十八年六月八日起，即將系爭土地所有權移轉登記於上訴人指定之廖劍平
，並交其管理，惟上訴人迄未興建超級市場，致伊亦不能利用，已通知解約；則自七
十二年七月一日起至八十三年二月底止，伊所受相當於租金之損害賠償核計為二十九
萬三千二百零五元；依上二項總計為一千七百三十三萬六千七百三十二元，上訴人自
應與第一審共同被告黨象萊負責連帶給付等情。爰本於債務不履行之法律關係，求為
命上訴人連帶給付伊一千七百三十三萬六千七百三十二元，及自七十八年三月十日起
至清償日止，按週年利率百分之五計算之遲延利息之判決（被上訴人於第一審係請求
：上訴人與第一審共同被告黨象萊應連帶給付伊一千七百三十三萬六千七百三十二元
，及自七十八年三月十日起至清償日止，按週年利率百分之五計算之利息；第一審共
同被告廖劍平應自八十三年四月一日起至交還上開溪頂段第一七○○號土地時止，按
月給付被上訴人丁○○○四千一百二十六元之損害金。嗣經第一審判決：上訴人與第
一審共同被告黨象萊應連帶給付被上訴人一千七百三十三萬六千七百三十二元，及自
八十三年三月二十九日起至清償日止，按週年利率百分之五計算之利息；而駁回被上
訴人丁○○○有關損害金及被上訴人有關自七十八年三月十日起至八十三年三月三十
一日止之法定遲延利息部分之請求。茲上訴人及被上訴人丁○○○（指損害金）就其
敗訴部分分別提起上訴，其中被上訴人丁○○○部分經原審前審維持第一審敗訴之判
決，雖經其提起第三審上訴，已經本院以不得上訴第三審為由，裁定駁回上訴而確定
；至於被上訴人（指法定遲延利息）及第一審共同被告黨象萊就其分別敗訴部分，則
未聲明不服）。
上訴人則以：該二點一間店舖及六戶保留戶中，除其中一間保留戶已移轉所有權登記
於被上訴人指定之人外，其餘均因被上訴人未配合繳納土地增值稅及其他稅捐，而迄
今未為所有權移轉，過失在被上訴人，非伊不履行契約。又超級市場未興建之原因係
因該起造人為訴外人王萬枝名義，不能變更為伊名義，致不能興建，亦非伊之過失。
縱認伊應負所有權移轉登記或損害賠償責任，然被上訴人就伊所墊付之增值稅、保證
金、裝修費、路權交際費及道路整修費等，共計三百五十九萬六千六百七十八元，如
以月息二分計算，即達九千餘萬元；伊以此主張抵銷之。至店鋪與超級市場如興建時
伊願與被上訴人百分之三十五，並非買賣契約之條件。關於此點，自兩造所訂不動產
買賣協議書雙方就買賣條件之約定並無是項記載，係契約完成後再在末尾之前備註說
明可知。是則此一部分係上訴人附如興建願予百分之三十五之條件贈與，如未興建則
條件未成就固無須贈與。況以非經登記不得移轉之財產為贈與者，在未為移轉登記前
其贈與不生效力，且贈與物未交付前贈與人得撤銷其贈與；二點一間店鋪既係非經登
記不得移轉之財產，其贈與不生效力，且上訴人願撤銷贈與，被上訴人之請求即非有
據。又被上訴人與王萬枝所訂不動產投資合建樓房契約書中並無所謂幼稚園、店鋪、
超級市場之興建及百分之三十五與被上訴人之約定等語。資為抗辯。
原審維持第一審所為上訴人敗訴之判決，駁回其上訴，無非以：關於被上訴人等保留
之六戶房地部分：經核閱兩造所不爭執之於六十八年五月十七日所定附約之內容以察
，該附約第三項係約定：「乙方（指被上訴人）保留之自編號一、十七、六十五、八
十一、三四三、三四四等六戶，其價格及付款方法比照甲方（指上訴人）付給乙方之
價格，六戶價款共三百九十二萬七千元，於尾款中扣除，故尾款交付四千三百三十萬
二千元正（除若該六戶統力公司已出售則另換他戶）」等語，有前揭附約影本一份在
卷可參；則據此上訴人依約自負有交付前揭六戶保留戶與被上訴人之義務，應堪認定
。至上訴人雖抗辯：該六間保留戶，其中位於台南市○○區○○段第一六一三之六三
八號土地上房屋一棟，已由被上訴人戊○○出售於訴外人杜作知，並已依被上訴人戊
○○之請求登記於杜作知，其餘五戶，其所代表之九順建設股份有限公司（下稱九順
公司）欲辦理移轉登記於被上訴人，且已向台南市稅捐稽徵處申報移轉時，因被上訴
人拒不繳納土地增值稅，致買賣被註銷，該五戶房屋未「過戶」，係被上訴人拒絕受
領所致，自不能請求伊賠償損害云云，並舉證人杜作知、黨象萊為證。惟查，上開證
人之證詞或與常情有違；或因立場偏頗，均不能為上訴人有利之認定。又經核閱前揭
協議書附約第三項已約定：「乙方保留之編號……等六戶，其價格及付款方法，比照
甲方付給乙方之價格。六戶價款共三百九十二萬七千元，於尾款中扣除……」，而協
議書第八條亦約定：「土地移轉登記應納土地增值稅……等，由甲方負擔六五％，乙
方負擔三五％。雙方不得推諉或拒絕。上開乙方應負擔之各項稅捐費用等如甲方先墊
付者，甲方得自將應付乙方之價款內扣除」等語以觀，具見前揭土地移轉之土地增值
稅，並非全部應由被上訴人負擔，且雙方並未約定被上訴人必須先行提出其應負擔之
土地增值稅後，始辦理所有權移轉登記；而係約定上訴人得先行墊付後，再由應付之
價金內扣除，應無疑義。復查，本件上訴人就應交付被上訴人前揭六間保留戶之義務
，迄今仍未履行之事實，已為兩造所不爭執；又前揭六戶房屋現均未登記為上訴人名
義，復為其所自承；可見其交付移轉之義務，已屬不能履行。從而，被上訴人據以請
求上訴人賠償該六戶房屋之價金，尚無不合。而被上訴人就該六戶保留戶價金之計算
，係以占用之土地面積（如其所提之附表二：120.90＋119.60＋96.46＋136.12＋136
.12＝609.2平方公尺，平均每戶面積為121.84平方公尺，六戶面積為731.04平方公尺
）乘以起訴時即八十二年七月間之公告現值每平方公尺一萬七千三百元予以計算，則
六戶土地價值為一千二百六十四萬六千九百九十二元。查，土地公告現值與市價尚有
差距，此為眾所皆知之事實，因此認上訴人就前揭六間保留戶房屋有關價金之核算，
應屬適當，亦稱公允。關於被上訴人應分得六間店舖百分之三十五即二點一間部分：
經核閱兩造所不爭執而於六十八年四月二十六日所訂之不動產買賣協議書之內容，該
協議書於註二已載明：「社區之幼稚園、店舖、超級市場，市按合建比例，乙方分得
百分之三十五……」等語，而於同年五月十七日所訂之前揭附約第二項記載：「有關
社區之幼稚園、店舖（游泳池）、超級市場，因乙方（即被上訴人）應分得百分之三
五房地產權，而現土地因先辦給甲方，於將來須由甲方再辦百分之三五之土地（分割
後或持分）給乙方……」等情；再參諸上訴人對於迄未將前揭六間店舖之百分之三十
五，即二點一間店舖之房、地所有權移轉登記於被上訴人之事實亦不爭執以觀；顯見
被上訴人主張上訴人應負責將該店舖之房、地產權百分之三十五分別移轉登記為渠等
名義，自屬有據。再者上訴人所指之附表一所載六間店舖（原審上訴卷第五五頁）所
有人均非陳存仁名義，有建物登記簿謄本可參。另依前揭合約書第三條所載，土地增
值稅、代書費等規費均應由乙方（指承建人）繳納，並非應由被上訴人繳納。況且依
據不動產買賣協議書第八條之規定，上訴人應先墊付各項稅捐，並不因而使上訴人應
履行合建契約之義務消滅。又前揭店舖既尚未登記為上訴人所有，自屬給付不能。從
而，被上訴人請求上訴人連帶給付該二點一間店舖之價金，亦無不合。而依被上訴人
就前揭二點一間應分得之店舖價金額之計算，係以六間店舖所占用之面積（即145.18
＋112.07＋118.12＋121.08＋127.05＋102.60＝726.10平方公尺）乘以八十二年七月
公告現值每平方公尺一萬七千三百元之總價一千二百五十六萬一千五百三十元，核計
百分之三十五即四百三十九萬六千五百三十五元資為損害金之依據。應認被上訴人就
前揭二點一間店舖部分有關價金之核算，應屬適當，亦稱合理。關於超級市場部分：
查，本件超級市場預定之土地，即台南市○○區○○段第一七○○號土地（自第一六
一三之七地號分割而來），原係被上訴人丁○○○所有，惟已於六十八年六月八日依
兩造之協議，預先將該土地所有權移轉登記於上訴人指定之第一審共同被告廖劍平之
事實，已為兩造所不爭執，並有前揭不動產買賣協議書、附約及土地登記簿謄本在卷
可稽，自亦屬真實。然兩造間除買賣關係外，上訴人尚繼受訴外人王萬枝等人與被上
訴人間因合建契所負對被上訴人應交付超級市場及土地百分之三十五房地所有權之義
務，亦無疑義。惟依上訴人甲○○與訴外人王萬枝間於六十八年四月二十六日所定協
議書第二項第六款所為約定以觀，關於該超級市場起造人名義之變更，係屬上訴人甲
○○與訴外人王萬枝等人間之事，要與被上訴人無涉，是以該起造人名義不能變更，
亦難認被上訴人有何可歸責之情事。再者，上訴人既未能完成興建超級市場，及移轉
百分之三十五房地所有權於被上訴人之義務，被上訴人因而解除該部分之契約，並請
求其自七十二年七月一日起，因未能利用該超級市場預定地所造成之損害，自於法有
據。另被上訴人據以請求之金額為依占用面積即二千一百六十四平方公尺，自七十二
年七月一日起至八十三年二月二十八日解約時止，按各該時公告地價八成計算所得總
金額之年息百分之十，總共二十九萬三千二百零九元予以核計，爰參酌該土地所處之
位置及其附近之交通、商機及人口等因素（參照該審卷第九七頁），認其請求之金額
，亦屬公允。從而，被上訴人得向上訴人請求連帶給付之金額為一千七百三十三萬六
千七百三十二元，洵堪認定。至上訴人雖又以被上訴人應給付之增值稅、保證金、利
息、裝修費、路權交際費、道路整修款等合計三百五十九萬六千六百七十八元，及月
息二分計算之利息主張抵銷；然此為被上訴人所不承認，且上訴人對於上開款項，僅
提出自行計算之略表為憑，至何以需由被上訴人負擔﹖則未能提出確切證據以資證明
，自不能為上訴人有利之認定。綜上所述，本件被上訴人本於債務不履行之法律關係
，請求上訴人連帶賠償伊一千七百三十三萬六千七百三十二元，及自八十三年三月二
十九日起至清償日止，按週年利率百分之五計算之遲延利息，於法有據，應予准許等
詞。為其判斷之基礎。
查，關於保留戶六戶房地部分，除其中一戶已移轉所有權登記於訴外人杜作知外，上
訴人於原審辯稱，其餘五戶其所代表九順公司欲辦理所有權登記於被上訴人，且已向
台南市稅捐稽徵處申報等語（見原審更(一)卷三四頁、更(二)卷六八、六九頁），並提出
通知被上訴人繳納土地增值稅之存證信函影本為證（見一審卷九四、九五頁）。果爾
﹖其餘五戶之所有權移轉登記，是否已達給付不能之程度，究竟訴外人九順公司有否
同意該五戶房地之所有權移轉於被上訴人，即滋疑義。本院歷次發回意旨，均予以指
明，乃原審仍未遑詳查審認，遽以該五戶之所有權未登記於上訴人名義，其交付與移
轉為給付不能，即認定被上訴人得據以請求賠償損害，已嫌速斷。又上訴人辯稱：店
鋪與超級市場係伊附如興建願予百分之三十五之條件贈與，如未興建則條件未成就，
固無須贈與。尤有進者，店鋪係非經登記不得移轉之財產，其贈與不生效力，且伊要
撤銷贈與等語（見原審更(二)卷第七七頁），自屬重要攻擊防禦方法，且攸關被上訴人
本件請求有無理由，原審恝置未論，亦有可議。再者，原審既謂上訴人未興建超級市
場，及移轉百分之三十五房地所有權於被上訴人，被上訴人自得解除該部分契約云云
，然則其解約所憑依據及其證據何在，亦未見原審說明其心證之所由得於判決理由項
下，即謂被上訴人已解除契約，亦有未洽。又原審一方面准許被上訴人依公告地價八
成計算上訴人未興建超級市場，致被上訴人所受損害據以請求上訴人賠償，惟一方面
未具體說明審酌之依據及其標準，僅謂參酌該審卷第九七頁，而認被上訴人請求金額
允當，亦欠允洽。上訴論旨，指摘原判決違背法令，求予廢棄，非無理由。
據上論結，本件上訴為有理由。依民事訴訟法第四百七十七條第一項、第四百七十八
條第一項，判決如主文。
中      華      民      國     九十     年     十一     月    二十三    日
                              最高法院民事第五庭
                                  審判長法官  朱  錦  娟
                                        法官  顏  南  全
                                        法官  蘇  達  志
                                        法官  許  澍  林
                                        法官  陳  碧  玉
      右正本證明與原本無異
                                              書  記  官
中      華      民      國     九十     年     十二     月      五      日


司法院資訊處製作；財團法人民間司法改革基金會備份。
